臺灣高等法院刑事判決　　　　　　　　　　　　　　　九十一年度上易字第二八號
　　上　訴　人　臺灣士林地方法院檢察署檢察官
　　被　　　告　丁○○
　　指定辯護人　本院公設辯護人
右上訴人因竊盜案件，不服臺灣士林地方法院九十年度易字第三八五號，中華民國九
十年十月三十日第一審判決（聲請簡易判決處刑案號：臺灣士林地方法院檢察署九十
年度偵字第二七三號）提起上訴，本院判決如左：
    主  文
上訴駁回。
丁○○令入相當處所，施以監護貳年。
    理  由
一、公訴意旨略以：被告丁○○有竊盜前科。仍不知警惕，意圖為自己不法之所有，
    於民國（以下同）八十九年十二月十六日清晨四時三十分許之夜間，見台北市南
    港區以下同四十三號現無人居住之他人建築物鐵捲門未上鎖，趁四下無人之際，
    拉啟鐵捲門無故侵入（所涉無故侵入建築物罪嫌部分，未據告訴），竊取屋內甲○○所有寄放擺置之作法事器具（包括大、小鼓共六個、大、小鑼共十二個、佛
    像三十八尊、功德會道具、道袍十五件、經書十五冊，合計價值約新台幣四十五
    萬元），搬至門外道路上時，為民眾丙○○目擊而報警當場查獲，始未得逞。因
    認被告涉有刑法第三百二十條第三項、第一項之竊盜未遂罪嫌等語。
二、訊據被告固坦承曾於前揭時地進入前述之建築物，並將甲○○所有之前述物品搬
    出屋外等事實，惟堅決否認有何竊盜犯行；辯稱，其係因為遇淹水，所以才幫乙○○將東西搬出屋外曬太陽，其並未竊盜等語。
    經查：
（一）被告丁○○因智能障礙無法為完全之陳述，且未選任辯護人，本院依法指定公
      設辯護人為其辯護。
（二）右開事實，業據被害人甲○○於警訊時、偵查及審理中指述歷歷，並經目擊證
      人丙○○於警訊時陳明目睹被告無故侵入建築物行竊經過、證人乙○○於警訊
      時及偵查中堅詞否認被告所供等情明確，復有失竊報告、贓物認領保管收據各
      乙份附卷足憑。被告先於警訊中稱：「（乙○○有無答應你要將物品借予你？
      你與乙○○有無親屬關係？債務糾紛？）乙○○於八十九年十二月十五日十五
      時在重陽路遇到我，答應我可將物品借與我，只有朋友關係，沒有債務糾紛」
（見偵查卷第六頁），於偵查中又改稱：「（為何在南港興中路偷別人鑼、鼓
      、佛像等東西？）是因為上次淹水壞了，欲拿出來曬太陽的，是乙○○要我拿
      出來曬的」（見偵查卷第二十三頁反面），於原審審理時又稱：「因為有遇淹
      水，所以才幫他將東西搬出來，我沒有偷。」等語（見原審九十年十月十六日
      審判筆錄），其先後供述已見反覆矛盾。
（二）證人即被害人甲○○於偵查中證稱：「（上次汐止淹水這地方有無淹到水？）
      有，但這些東西我有清理過，不用他來處理，且我哥不可能叫他搬出來曬太陽
      」（見偵查卷第三○頁），於本院調查中亦證陳：「我是作道士的，在台北市
      南港區○○街四十三號是我一個姓詹的朋友的住處，我作法事器具都放在裡面
      ，器具有包括大、小鼓共六個、大、小鑼共十二個、佛像三十八尊、功德會道
      具、道袍十五件、經書十五冊都寄放在上述的住處內，以前是姓詹朋友的父親
      住處，他父親過世後就沒有人居住，只有放這些作法事的器具在裡面，器具都
      是我的，不是我兄弟的，平時這些法事器具都是由姓詹的朋友保管，被告丁○○是拉開鐵捲門進入偷竊的，當時鐵捲門未上鎖，被告丁○○搬出去到興南街
      的路上要等車時，為民眾丙○○目擊看到而報警當場查獲器具都有包括大、小
      鼓共六個、大、小鑼共十二個、佛像三十八尊、功德會道具、道袍十五件、經
      書十五冊約價值四十五萬元。」，又稱「被竊的作法事器具有包括大、小鼓共
      六個、大、小鑼共十二個、佛像三十八尊、功德會道具、道袍十五件、經書十
      五冊有淹過水，因颱風有淹過水，但我已自行處理過。」（見本院九十一年二
      月七日訊問筆錄），另證人即甲○○之兄乙○○於偵查中證稱：「（八十九年
      十二月十六日凌晨三十許丁○○把興南街四三號內之鼓五個、鑼十二個、佛像
      八尊、道袍十五件、經書十五冊搬出來，是你叫他搬出來？）沒有這回事，我
      沒有叫他搬出來」、「（這東西何人的？）這是家業的東西，是我弟弟拿去用
      」、「（那是否叫丁○○把東西拿出來曬太陽？）沒有這回事，且我本身也不
      知道我弟弟把東西放在那邊」、「（以前是否與丁○○有來往？）他頭腦有問
      題」等語（見偵查卷第二九頁）。足見證人甲○○、人范添均未同意被告搬出
      前述物品，此外，並有贓物領據乙紙附卷可憑，被告確有未經上開物品所有人
      或管理監督人之同意擅自拉啟鐵捲門無故侵入搬出作法事器具之行為，至為明
      顯。所辯係因為遇淹水，所以才幫乙○○將東西搬出屋外曬太陽，其並未竊盜
      云云，尚非可採。
三、惟按心神喪失人之行為，不罰，刑法第十九條第一項定有明文。又行為不罰者，
    應諭知無罪之判決，刑事訴訟法第三百零一條亦定有明文。經查：原審囑託台北
    市立陽明醫院對被告施以精神鑑定，認為：「闕員為足月、自然產。其自出生至
    六歲之生長、發展皆正常。其於六歲那年罹患麻疹且併發腦膜炎，導致其反應變
    慢、學習能力變差等大腦皮質高等功能受損之後遺症，但其於二十歲時能可擔任
    鐵工廠中半技術性之工作。日後，其工作能力、生活功能、語言能力逐漸惡化，
    於三十歲時已無法工作，故跟隨某道士幫忙一些打雜的工作，但至三十五歲亦無
    法勝任，目前其生活功能愈來欲退化，不會打或接電話，沒有計算能力，其亦出
    現被害妄想（persewtory delusion）、虛無妄想（nihilistic delusion）、誇
    大妄想（grandios delusion）、幻聽（auditory hallucination ）、思考聯結
    鬆散（loose association）、答非所問（irrelevant）、語無倫次（incoheren
    -t speech ）以及其他之怪異行為」、「綜合闕員之生活史、病史、司法偵查卷
    宗、鑑定時臨床所見，闕員於六歲腦膜炎後智能及判斷能力已有了障礙，二十歲
    以後因精神病之發展使致其功能退化且現實判斷力更差，其於民國八十九年十二
    月十六日涉案當時亦受了幻聽及妄想之影響，而使其無從判斷外界事務或採取較
    合適之作為，故據以推斷其涉案當時，精神狀態應是處於心神喪失。」，有台北
    市立陽明醫院九十年九月二十四日北市陽醫精字第九○六○六三六三○○號函附
    之精神鑑定報告書一份附卷可參。此外，被告持有之中華民國殘障手冊上載：「
    殘障類別：多障」、「殘障等級：極重度」，復有該手冊影本一份在卷可稽，顯
    見被告行為時係為心神喪失之人，洵可認定。原審諭知被告無罪之判決，理由雖
    有不同，其結果尚無二致，應予維持。
四、對檢察官上訴理由之判斷：
（一）檢察官上訴意旨略以：「被告雖送精神鑑定，經台北市立陽明醫院於九十年九
      月二十四日以北市陽醫經字第九○六○六三六三○○號函覆認被告已達心神喪
      失之狀態，此有該院鑑定報告附卷足憑，然審視該鑑定報告內容，第一點主述
      被告之生活史及病史，第二點主述鑑定結果，第三點為結論，然查：（Ａ）就
      第一點言，前段描述被告於六歲前均屬正常狀態，六歲時因出麻疹發高燒，而
      罹患「腦膜炎」，據家人指稱被告病後呈反應較慢、學習能力變差，‧‧‧‧
      ‧，其約三十五歲迄今，生活功能越來越退化，目前不會打電話、不會接電話
      、沒有加減法之計算能力。又據家屬描述，其近幾年來易發脾氣，會自言自語
      、有被害妄想、幻聽（內容多是其父親及土地公對其說話），亦曾揮舞著扁擔
      要打壞人，其亦常說一些不曾發生之事、亦有答非所問之症狀等語，嗣鑑定人
      又據被告描述，民國八十九年年底南港區曾淹水，土地公說該批物品是范姓道
      士胞兄的，要闕員拿去還給范姓道士的胞兄，但闕員有時又改稱該批物品是獅
      子會擁有的，搬出來曬太陽後，打算拿去還給賽鴿工會，‧‧‧‧‧，闕員在
      陳述涉案之動機、過程時，很多部分無法解釋清楚，甚至會出現前後不一致之
      現象，後因答非所問及語無倫次之症狀影響，中間一直穿插令人難解之情形等
      語。準此以觀，本件之鑑定結果係以被告家屬之陳述及被告之訪談為唯一之依
      據，並未佐以任何測試、科學儀器等鑑定之，鑑定之過程及正確性已有疑問；
      （Ｂ）就第二點言，其內容描寫被告及神經學檢查為正常狀態，精神狀態之檢
      查：其『意識清楚』，外觀不整潔，衣褲沾了許多污泥，其情緒常激動，對於
      家屬表示其不適切之行為表示憤怒，注意力不佳，態度顯得不太合作且有敵意
      ，‧‧‧‧‧‧‧‧‧‧，但前述之妄想內容亦『無法排除是闕員虛談的結果
      』，但囿於闕員目前之認知能力及表達能力，妄想或是虛談則尚難區分。縱之
      ，其思考內容顯得相當凌亂，其有幻聽現象，其『對外界事物之理解及判斷能
      力不佳』，定向感尚可，其短期記憶、長期記憶皆不佳，抽象思考能力有嚴重
      障礙，其無計算之能力，整體而言，其大腦皮質之『高等功能』有明顯障礙等
      語。由上情觀之，鑑定人明白表示「被告意識清楚，被告妄想內容亦無法排除
      是闕員虛談的結果，對外界事物之理解及判斷能力不佳」等情，均未表示被告
      已呈對外界事務之理會能力完全喪失，至為明顯；（Ｃ）然於第三點之結論，
      卻表示：綜合闕員之生活史、病史、司法偵查卷宗、鑑定時臨床所見，闕員於
      六歲腦膜炎後智能及判斷能力已有了障礙，二十歲以後因精神病之發展致使其
      功能退化且現實判斷力更差，其於民國八十九年十二月十六日涉案當時亦受了
      幻聽及妄想之影響，而使其無從判斷外界事務或採取較適合之作為，故據亦推
      斷其涉案當時，精神狀態應是處於心神喪失等語，準此，本件鑑定之鑑定結果
      及結論已有齟齬之處，且觀之該結論，並未檢附與本件類似情形之相關文獻資
      料相互印證，在毫無其他堅強之證據或其他佐證之下，竟直接認定被告涉案當
      時受了幻聽及妄想之影響，而使其無從判斷外界事務或採取較適合之作為，顯
      有速斷之虞。又本件被告已有竊盜前科，此有本署刑案資料查註紀錄表附卷可
      參，本吹遭查獲後於警訊時及本署偵查中對行竊過程又均能清楚、連續供述，
      亦瞭解警察及檢察官之問話內容，且經鈞院當庭播放被告之警訊、偵訊錄音帶
      ，被告於應訊時僅呈表達能力較差之狀態，然均無妄想、幻聽或虛構如鑑定報
      告所表示之無法想像故事之情事，此有警、偵訊錄音帶附卷足憑，另觀之被告
      於警訊中辯稱：是乙○○同意將系爭物品借予伊，使是要拿去幫人作法事云云
      ；嗣於偵查中改口稱：是乙○○要伊拿出來曬太陽，因為上次淹水壞了云云；
      嗣於審理中又稱：因為有淹水，才幫他將東西搬出來云云，顯見被告為了脫罪
      ，而羅織數種理由（並非因為妄想，而供詞反覆矛盾），是並無積極證據證明
      被告行為當時有幻聽、妄想之情事。原審採信上開鑑定結果，逕認「被告行為
      當時是否受其精神疾病影響，致出現幻聽、妄想等精神疾病病徵，並使其主觀
      上對本件事實有所誤認（即誤以為被害人之兄曾要求其取出前述物品）而欠缺
      「竊盜故意，即非無疑」一節，實難認同。蓋苟如原審見地，是否所有罹患精
      神疾病之人，均可懷疑其行為當時有可能出現精神疾病之病徵，致使其主觀上
      對事實有所誤認，而欠缺「竊盜故意」，即認依罪疑惟輕之原則，而判決被告
      無罪？本件原審誤採鑑定報告，又無其他跡證顯示被告於行為當時可能出現精
      神病徵，逕認有合理之懷疑，是自難認原判決妥適，請撤銷原判決，另為適當
      之判決」等語。
（二）惟經本院再行函詢原鑑定機關臺北市立陽明醫院，該院補充說明謂：「二、就
      檢察官所提之第一點疑點而言，司法精神鑑定之目的是藉由搜集可能得到的所
      有資料來瞭解受鑑定者犯案時之動機及精神狀態，以明瞭當時對於其犯行是否
      有行為能力。而資料搜集之來源包括其家人、朋友、證人、受鑑定者本人及司
      法偵查資料，然限於諸多客觀因素，司法精神鑑定與司法審判相似，僅能就現
      有資料做推斷，未必能完全「還原真相」。司法精神鑑定並無真正客觀之測驗
      、科學儀器來測試，如催眠〔hynosis]、測謊等方式的測試結果並不可靠，故
      多不睬用。故司法精神鑑定的結果需依賴鑑定者之經驗來對受鑑定人及其他人
      〔包括家人、朋友、證人、甚至受害人〕就疑慮點做澄清，以期「儘可能」去
      還原司法真相而做精神狀態之判定。三、就檢察官所提第二點疑義而言，精神
      鑑定報告書中「鑑定結果」之內容包括三部份：第一，受鑑定者一般日常生活
      之精神狀態〔例如，拿扁擔揮舞、告訴他人自己家人死亡〕；第二，受鑑定者
      犯案當時之精神狀態〔例如，父親、土地公對其說話〕；第三，受鑑定人接受
      鑑定當時之精神狀態〔例如，對於家屬描述其不適切行為表示憤怒〕。蓋一個
      人〔包括正常人〕之精神狀態隨著時間不同而可能處於不同之精神狀態，而精
      神病患者精神狀態之變動性更大。「鑑定結果」並不只是針對受鑑定人在犯案
      當時之精神狀態做描述，而是對於受鑑定人自小至鑑定當時所有可能之精神狀
      態做描述，但就受鑑定人在日常生活中對人、時、地之認知正常，便可證明其
      對外界事務之理會能力並未完全喪失，但這並不意味著受鑑定人在犯案時一定
      不會達心神喪失之程度。四、就檢察官所提之第三點疑義而言，本精神鑑定報
      告書之「鑑定結果」與「結論」並並無齣齬之處，因「鑑定結果」著重在受鑑
      定人日常生活、鑑定當時及犯案時之精神狀態評估，故屬於一種概括性之陳述
      ，報告書中「其對外界事務之理解及判斷能力不佳」，當然符合檢察官於上訴
      書中所載的「均未表示被告已呈對外界事務之理會能力完全喪失」。然，司法
      精神鑑定之精神是在判別當事人在「行為當時」之精神狀態，故時間點不同，
      同一個人的精神狀態也可能有極大之差異。因「結論」是針對受鑑定人在「涉
      案行為」時精神狀態之推論，故「結論」中推定受鑑定人為心神喪失與「鑑定
      結果」概括性的描述並無矛盾之處。五、再次審視檢察官於上訴書中所提之疑
      義、原精神鑑定報告書及再三推敲受鑑定人說說詞及動機，依然推斷其於涉案
      當時之精神狀態仍屬於心神喪失之程度，理由如下：(一)闕員於鑑定時對於作案
      動機先後供出不同說法：土地公說該批物品是范姓道士胞兄的，要闕員拿去
      還給范姓道士胞兄；該批物品是獅子會擁有的，其搬出來曬太陽，打算拿去
      還給賽鴿公會。此種前後不一致說詞之現象亦出現在警訊及偵查庭上，故若因
      偷竊而欲找推卸之詞，何以在短時問內會有不同說法？復佐以鑑定時，其思考
      邏輯混亂，有思考內容貧乏、思考聯結鬆散、被害妄想、誇大妄想、幻聽等明
      顯之精神病症狀，故推定其並不是說謊，而是混亂的精神狀態導致的。(二)闕員
      自述，其因土地公〔有時說是父親〕叫其將該批物品還范姓道士之胞兄，故據
      以推斷其當時應該是在幻聽影響下，以致於相信幻聽之內容為真而為之；或其
      基於妄想認為該批物品是獅子會擁有的，其搬出來曬太陽後打算還給賽鴿公會
      。且其將該批物品置於路旁，並未發現其有進一步帶走之行動。依闕員平日之
      功能及智能表現，其應無偽裝這些典型精神病症狀之能力且不露破綻，故可排
      除其為脫罪而詐病之可能性。六、刑法中規定，心神喪失係指行為人行為時對
      於外界事務全然缺乏理解及判斷作用，而無自由決定意思之能力。然許多人誤
      解「外界事務」是指「所有的外界事務」，故無法理解何以被判定心神喪失之
      人在涉案當時仍能與人對答，亦知人、時、地。此「外界事務」應該指當事人
      的「犯案行為」，故闕員在幻聽或妄想直接影響下而做的行為時應已無辨識自
      己行為之能力，其作為應不是出自其自由意思。意即，闕員在行為當時受幻聽
      或妄想之影響，據推斷，其應該不瞭解自己「真正在做什麼」，其亦不瞭解此
      行為是「違法」的，也不瞭解行為後之後果〔如，需負法律之責任〕，故精神
      狀態應處於心神喪失。」等語，有臺北市立陽明醫院九十一年一月二十三日以
      北市陽醫精字第０９１６００４０７００號函附本院卷足憑。再者，依一般之
      精神鑑定認知，案主對於行為過程尚能描述，此事與「行為時全無自由意思能
      力」之間並無關聯，因精神故仍可描述自己任何分裂病患者一般並無記憶障礙
      之現象，自己任何行為之過程，當精神病患有知覺及判斷之倒錯，且無病識感
      （缺乏認識自己疾病之能力）時，其行為仍無自由決定意思之能力，但其可保
      存行為過程之全部記憶，亦有台灣大學附設醫院八十三年三月三十一日（八三
      ）校附醫秘字第四八０二號函足參，可見能正常對答，亦或對行為過程有所記
      憶，均不妨為心神喪失之狀態，準此，被告行為時心神喪失，洵可認定。檢察
      官之上訴，為無理由，應予駁回。
五、施以監護處分之宣告：
    被告行為時心神喪失，已見前述，審酌前揭精神鑑定報告書中指稱：「闕員於六
    歲腦膜炎後智能受損，因人類之智能於三歲已大致發展完全，故其診斷應是「痴
    呆症」（Dementia）而非殘障手冊所載之「智能不足」（Mental re- tardation
    ）。其二十歲後功能逐漸退化且出現妄想、幻聽等精神病症狀，故其應屬於「精
    神分裂病」（schizophrenia ）。綜合闕員之臨床診斷為「慢性精神分裂病、青
    春型」（chronic schizophrenia, hebephrenic type）、「輕度之痴呆症」（
    Dementia, mild），鑑於闕員因精神病症狀之影響而涉案，故建議其家屬協助其
    接受規則之精神科治療。」之病情狀態，及其於發病時所呈現之危害社會秩序、
    親友安全等侵害性行為，要可認定其確對社會整體防衛具有潛在之危險性，爰依
    刑法第八十七條第一項、第三項，併予宣示令入相當處所，施以監護二年，期依
    保安處分執行法第四十六條、第四十七條規定指定精神病院、醫院、慈善團體及
    其最近親屬或其他適當處所，予以適當之治療及監視其行動，以資兼顧。
六、併辦意旨另以 (同署九十一年偵字第一二四二號偵查卷) ：被告丁○○基於意圖
    為自己不法所有之概括犯意，於九十一年一月十八日凌晨一時許之夜間，見台北
    市○○區○○街四十三號現無人居住之他人建築物鐵捲門未上鎖，趁四下無人之
    際，拉啟鐵捲門無故侵入（所涉無故侵入建築物罪嫌部分，未據告訴），竊取屋
    內甲○○所有寄放擺置之佛像十九尊、畫像十幅、不銹鋼鐵箱六個、木箱一個內
    裝有佛具、八仙橫幅七條、布桌圍五條等物品，合計價值約新台幣二十六萬一千
    元，得手後以三輪腳踏車運載贓物時，為警盤詰查獲，因認被告亦涉有刑法第三
    百二十條第一項之竊盜罪嫌，而與本件具有裁判上一罪之連續關係等語。惟本案
    以被告丁○○行為時心神喪失而為無罪之諭知，併辦部分自無與本案具有裁判上
    一罪之連續關係可言，本院即無從併予審理，應退由檢察官另為適法處理。
據上論結，應依刑事訴訟法第三百六十八條、第八十七條第一項、第三項，判決如主
文。
本案經檢察官李金定到庭執行職務。
中    華    民    國      九十一  年        二      月      二十七      日
                              臺灣高等法院刑事第二十二庭
                                  審判長法  官  許  正  順
                                        法  官  林  明  俊
                                     法  官  邱  同  印
右正本證明與原本無異。
不得上訴。
                                        書記官  莊  昭  樹
中    華    民    國      九十一  年        二      月      二十七      日
